臺灣嘉義地方法院民事判決
111年度重訴字第32號
原      告  王幸義  
訴訟代理人  侯信逸律師
複代理人    賴昱亘律師
被      告  王幸森  
第  三  人  合作金庫商業銀行股份有限公司

法定代理人  雷仲達  
上列當事人間請求分割共有物事件，本院於民國111年6月9日言
詞辯論終結，判決如下：     
    主  文
兩造共有坐落嘉義市○段○○段0○00地號土地應分割如附圖所示：
標示甲部分面積65平方公尺分歸原告取得；標示乙部分面積64平
方公尺分歸被告取得。
訴訟費用由兩造按如附表所示訴訟費用負擔比例負擔。
    事實及理由
一、原告主張：
  ㈠坐落嘉義市○段○○段0○00地號、面積129平方公尺土地（下稱
    系爭土地）為兩造所共有，原告應有部分為129分之65，被
    告應有部分為129分之64。原告所有同段1794建號建物（建
    物門牌為嘉義市○○○路000號）與被告所有同段1161建號建物
    （建物門牌為嘉義市○○○路000號）分別坐落於系爭土地上。
    系爭土地應無法律上及使用目的上不能分割之情形，兩造間
    亦無因物之使用目的不能分割或契約訂有不分割之約定，惟
    兩造間尚無法達成分割之協議。為利於兩造分割後土地之利
    用，並衡酌系爭土地已有兩造所有建物存在，爰依民法第82
    3條第1項規定，請求裁判分割系爭土地，分割方案如嘉義市
    地政事務所民國111年3月9日土地複丈成果圖（下稱附圖）
    所示。
  ㈡並聲明：
　  ⒈兩造共有系爭土地應分割如附圖所示：標示甲部分面積65
      平方公尺分歸原告取得，標示乙部分面積64平方公尺分歸
      被告取得。
　  ⒉訴訟費用由兩造按應有部分比例負擔。　
二、被告則以：同意分割，同意原告分割方案等語。
三、本院之判斷：
　㈠按各共有人，除法令另有規定外，得隨時請求分割共有物。
    但因物之使用目的不能分割或契約訂有不分割之期限者，不
    在此限。又共有物之分割，依共有人協議之方法行之。共有
    物分割之方法不能協議決定，或於協議決定後因消滅時效完
    成經共有人拒絕履行者，法院得因任何共有人之請求，命為
    下列之分配：㈠以原物分配於各共有人。但各共有人均受原
    物之分配顯有困難者，得將原物分配於部分共有人。㈡原物
    分配顯有困難時，得變賣共有物，以價金分配於各共有人；
    或以原物之一部分分配於各共有人，他部分變賣，以價金分
    配於各共有人。民法第823條第1項、第824條第1、2項分別
    定有明文。經查，系爭土地為兩造所共有，應有部分比例如
    附表所示。且兩造無法達成分割協議，暨系爭土地無因物之
    使用目的不能分割或契約訂有不分割之期限，有系爭土地登
    記謄本附卷可稽，且為兩造所不爭執。從而，原告訴請分割
    系爭土地，洵屬有據。
　㈡復按分割共有物，除應斟酌各共有人之意願、利害關係及共
    有物之性質外，尚應斟酌分得部分所得利用之價值、經濟效
    用等原則。且裁判分割共有物，屬形成判決，法院定共有物
    之分割方法，固應斟酌當事人之聲明及上開事項等，而本其
    自由裁量權為公平合理之分配，但並不受當事人聲明、主張
    或分管約定之拘束。系爭土地分割方法，本院斟酌如下：
　  ⒈系爭土地上有二棟建物，門牌號碼為嘉義市○○○路000號、
      民生北路350號，北臨林森西路、西臨民生北路，上情業
      據本院勘驗現場查明屬實，製有勘驗筆錄附卷可考(見本
      院卷第49、51頁)，並囑託嘉義市地政事務所測製現況圖
      可稽(見本院卷第53、55頁)。
　  ⒉原告主張按如附圖所示方案分割系爭土地，被告同意原告
      所主張之分割方案。且如附圖所示分割方案係依兩造建物
      坐落位置按兩造就系爭土地應有部分比例分割，分得土地
      與各建物所有人一致，全體共有人均能受原物分配，其方
      案明確，法律關係單純，符合兩造利益，堪予採用。
　  ⒊綜上所述，為維護系爭土地利用價值及整體經濟效益，本
      於公平原則，爰酌定如附圖所示分割方案分割，判決如主
      文第一項所示。
四、再按因共有物分割、經界或其他性質上類似之事件涉訟，由
    敗訴當事人負擔訴訟費用顯失公平者，法院得酌量情形，命
    勝訴之當事人負擔其一部，民事訴訟法第80條之1定有明文
    。系爭土地因兩造無法自行協議分割，依前開說明，本院認
    本件訴訟費用應由兩造按應有部分之比例負擔為適當，爰判
    決如主文第二項所示。
五、末按應有部分有抵押權或質權者，其權利不因共有物之分割
    而受影響。但有下列情形之一者，其權利移存於抵押人或出
    質人所分得之部分：㈠權利人同意分割。㈡權利人已參加共有
    物分割訴訟。㈢權利人經共有人告知訴訟而未參加。民法第8
    24條之1第2項定有明文。查本件原告曾將系爭土地應有部分
    129分之65設定新台幣（下同）9,600,000元最高限額抵押權
    予第三人合作金庫商業銀行股份有限公司（下稱合庫公司）
    ，並於103年1月7日辦妥抵押權設定登記。另被告曾將系爭
    土地應有部分129分之64設定6,000,000元、2,400,000元、2
    ,160,000元最高限額抵押權予第三人合庫公司，並分別於81
    年5月12日、84年7月12日、86年6月27日辦妥抵押權設定登
    記，有系爭土地登記謄本附卷可參。原告請求告知訴訟，經
    本院通知第三人合庫公司到庭，第三人合庫公司未到庭參加
    訴訟，依上開規定，上開原所設定於原告所有系爭土地應有
    部分之抵押權移存於抵押人即原告就系爭土地分割所分得之
    如附圖所示標示甲部分土地；至上開原所設定於被告所有系
    爭土地應有部分之抵押權移存於抵押人即被告就系爭土地分
    割所分得之如附圖所示標示乙部土地，附此敘明。
六、訴訟費用負擔之依據：民事訴訟法第78條、第80條之1。
中　　華　　民　　國　　111 　年　　6 　　月　　23　　日
                          民一庭法　官　黃茂宏   
以上正本係照原本作成。
如對本判決上訴須於判決送達後20日內向本院提出上訴狀。 
如委任律師提起上訴者，應一併繳納上訴審裁判費。 
中　　華　　民　　國　　111 　年　　6 　　月　　23　　日
                                書記官　官佳慧
　　　　　　　　　　　　　　
附表
編號 共有人 應有部分比例 訴訟費用負擔比例 備註 1 王幸義 129分之65 129分之65  2 王幸森 129分之64 129分之64